【裁判字號】    97,消債更,423
【裁判日期】    971229
【裁判案由】    更生
【裁判全文】
臺灣桃園地方法院民事裁定                97年度消債更字第423號
聲  請  人
即 債 務人  甲○○
上列當事人因消費者債務清理事件聲請更生，本院裁定如下：
    主    文
聲請駁回。
聲請費用由聲請人負擔。
    理    由
一、按債務人與金融機構協商成立者，不得聲請更生或清算，但
    因不可歸責於己之事由，致履行顯有重大困難者，不在此限
    ；本條例施行前，債務人依金融主管機關協調成立之中華民
    國銀行公會會員，辦理消費金融案件無擔保債務協商機制與
    金融機構成立之協商，準用前項之規定，消費者債務清理條
    例第151 條第5 項、第6 項分別定有明文。又聲請更生或清
    算不合程式或不備其他要件者，法院應以裁定駁回之，但其
    情形可以補正者，法院應定期間先命補正，同條例第8 條亦
    定有明文。次按依債務人與金融機構協商成立者，除非因不
    可歸責於己之事由，致履行顯有重大困難，否則不得聲請更
    生或清算，消費者債務清理條例第151 條第5 項規定意旨甚
    明。是債務清償方案成立後，固由債務人按其條件履行，惟
    需於其後發生情事變更，在清償期間收入或收益不如預期，
    致該方案履行困難甚或履行不能，因不可歸責於己，始能聲
    請更生或清算。此項規定旨在避免債務人任意毀諾已成立之
    協商，濫用更生或清算之裁判上債務清理程序，蓋以債務清
    償方案係經當事人行使程序選擇權所為之債務清理契約，債
    務人應受該成立之協議所拘束。債務人既已與金融機構協商
    成立，如認該協商方案履行有其他不適當情形，自仍應再循
    協商途徑謀求解決，合先敘明。
二、本件聲請意旨略以：聲請人有不能清償債務情事，前雖曾依
    金融主管機關協調成立之「中華民國銀行公會會員辦理消費
    金融案件無擔保債務協商機制」與最大債權銀行成立協商，
    當時協商條件邀其每月清償新臺幣（下同）15,819元，聲請
    人每月雖仍如期還款，惟原協商方案條件過苛，本預期每月
    支出生活費及扶養配偶與一名未成年子女之費用後，仍可給
    付協商金額，然因景氣不佳，攤販經營困難，且聲請人之妻
    於95年6 月間懷孕無法工作，另需聘請助手，導致收入下降
    ，實已經超越聲請人能力，而無法履行原協商方案；此外，
    聲請人之每月收入約為32,000元，在扣除履行協商金額後幾
    無所剩，顯無法繼續履行協商內容而有重大困難，因此已於
    95年7 月間毀諾未能繳款；聲請人之無擔保或無優先權債務
    總額未逾1,200 萬元，復未經法院裁定開始清算程序或宣告
    破產，且非聲請人主觀惡意，實係客觀上具有不可歸責事由
    存在，爰依法聲請更生等語。
三、經查：
    (一)聲請人於95年6 月1 日與各參與銀行公會協商機制之債權
      銀行達成分期還款協議，約定自95年6 月10日起，分120
      期，利率6.88％，聲請人應按月於每月10日攤還15,819元
      ，有債務協商協議書在卷可稽，而聲請人於協商成立後如
      期還款1 期，嗣於95年8 月間毀諾未依約繳款等情，有卷
      附協議書在卷可稽。
    (二)聲請人提出卷附之債權人清冊、債務協商之協商成立證明
      文件、以及聲請人個人、聲請人之妻乙○○之民國95、96
      年度之綜合所得稅各類所得資料清單、聯合徵信中心個人
      資料、全戶戶口名簿，以證明聲請人所述之財務狀況；惟
      查，聲請人自陳，其於95年6 月1 日訂立協議書時，預期
      每月支出生活費及扶養配偶與一名未成年子女之費用後，
      仍可給付協商金額等語，顯見聲請人於95年6 月1 日訂立
      協議書時，依其收入狀況，每月仍可支付協商約定之15,8
      19元；聲請人雖稱，其每月需支出伙食費用7,000 元、房
      租費用6,400 元、水電費用1,300 元、油資費用1,000 元
      、其長女丙○扶養費5,000 元、次女丁○扶養費5,000 元
      、其妻乙○○扶養費5,000 元云云，然就伙食費用、房租
      費用、水電費用、油資費用之支出狀況，未能舉證釋明以
      實其說；至聲請人之次女丁○，乃在95年12月21日出生，
      有聲請人之戶籍謄本1 份在卷可查，在聲請人於95年6 月
      1 日訂立協議書時、同年8 月毀諾之時，尚未出生，是聲
      請人尚無需負擔此部分之扶養金額；另聲請人之妻乙○○
      ，於95年間因競技競賽或機會中獎而有收入1,093,020 元
      ，經扣繳218,603 元之稅捐後，尚有收入874,417 元，此
      有乙○○95年度綜合所得稅各類所得資料清單1 紙在卷可
      稽，是聲請人之妻乙○○自得自行扶養，聲請人此部分之
      扶養費用，尚非必要；另參以行政院主計處公告之95年度
      最低生活費（以每年家庭收支調查，計算出平均每人每月
      消費支出之百分之六十為最低生活費），台灣省（含桃園
      縣）平均每人每月最低生活費為9,210 元，聲請人於95年
      6 月訂約時、8 月毀諾時之收入32,000元，扣除其最低生
      活費9,210 元、其長女丙○之扶養費5,000 元後，尚餘有
      17,790元，足以支付每月協商金額15,819元，尚難認聲請
      人於95年6 月1 日協商之時，及同年8 月間毀諾之時，有
      何不可歸責於己之事由致其履行有重大困難之情。
    (三)聲請人雖稱，其次女丁○於95年12月21日出生，其於96年
      1 月31日結束攤販營業，並於同年2 月1 日至台灣士瑞克
      保全股份有限公司任職，收入銳減，致其無法履行協商金
      額云云，然上開事實，均係發生於95年8 月毀諾之後，尚
      無法據此即認聲請人具有不可歸責於己之事由致履行不能
      之情形，附此敘明。
四、綜上所述，應認聲請人缺乏不可歸責於己致履行顯有重大困
    難之情形，且亦違誤消費者債務清理條例第46條聲請人協力
    義務之規定，又債務人既有履行能力，縱有履行不便，亦得
    經由個別債權銀行協商程序以求適當履債，斷無任由聲請人
    任意選擇毀諾聲請更生之理。從而，綜上所述，本件聲請人
    既與金融機構成立協商，且其收入並無任何重大變化應仍能
    依協商內容而為履行，又未能釋明因何不可歸責於己之事由
    導致履行協商內容顯有重大困難，其聲請更生，顯與前開規
    定不符，聲請更生要件不備，且又無從補正，揆諸前開說明
    ，自應駁回其更生之聲請。
五、爰裁定如主文。
中    華    民    國    97    年    12    月    29    日
                  民事第三庭     法  官  陳心婷
上為正本證明與原本無異。
如不服本裁定，應於裁定送達後10日內，以書狀向本院提出抗告
，並繳納抗告費新臺幣1千元。
                                 書記官  林君燕
中    華    民    國    97    年    12    月    29    日


司法院資訊處製作；財團法人民間司法改革基金會備份。
